【裁判字號】    98,易,3758
【裁判日期】    990120
【裁判案由】    侵占
【裁判全文】
臺灣臺中地方法院刑事判決              98年度易字第3758號
公  訴  人  臺灣臺中地方法院檢察署檢察官
被      告  甲○○
上列被告因侵占案件，經檢察官提起公訴（98年度偵字第10150
號），被告於本院準備程序進行中，就被訴犯罪事實為有罪之陳
述，經合議庭裁定由受命法官獨任適用簡式審判程序判決如下：
    主    文
甲○○意圖為自己不法之所有，而侵占自己持有他人之物，處有
期徒刑捌月，減為有期徒刑肆月，如易科罰金，以銀元佰元即
新臺幣玖佰元折算壹日。
    犯罪事實
一、甲○○於民國95年6月14日收受乙○○○委由其代為以支票
    調換現金，所交付之發票人為許育嘉、帳號000000000號、
    票號各為AC0000000號及AC0000000號、票面金額分別為新臺
    幣（下同）15萬元及25萬元、發票日分別為95年8月15日及
    95年8月31日之臺中縣大里市農會支票2張而持有後，嗣因未
    能順利調換得現金，甲○○竟意圖為自己不法之所有，於95
    年6月下旬某日（確實日期不詳），在臺中縣龍井鄉○○路
    上之新茂石材有限公司，將乙○○○所交付之上開2張支票
    據為己有，並持以交付予自稱「王老師」之不詳真實姓名成
    年男子，以清償其個人之債務，足生損害於乙○○○。
二、案經乙○○○訴由臺灣臺中地方法院檢察署檢察官偵查起訴
    。
    理    由
一、上開犯罪事實，業據被告甲○○（以下簡稱為被告）於偵查
    中及本院審理時均坦承不諱，核與告訴人乙○○○指訴之情
    節相符，並有存證信函、臺中縣大里市農會支票影本2張、
    臺中縣大里市農會98年4月2日里農信字第0980001216號函附
    卷可稽，是被告之自白與事實相符。本件事證明確，被告之
    犯行洵堪認定，應依法論科。
二、被告行為後，刑法部分條文業經修正公布，並於95年7月1日
    起施行，被告於行為後，法律已有變更。而按行為後法律有
    變更者，適用行為時之法律；但行為後之法律有利於行為人
    者，適用最有利於行為人之法律，刑法第2條第1項定有明文
    ；復按比較新舊法，應就罪刑有關之共犯、未遂犯、想像競
    合犯、牽連犯、連續犯、結合犯，以及累犯加重、自首減輕
    暨其他法定加減原因（如身分加減）與加減例等一切情形，
    本於統一性及整體性原則，綜其全部罪刑之結果而為比較，
    再適用有利於行為人之法律處斷，且應就罪刑有關之一切情
    形，比較其全部之結果，而為整個之適用，不能割裂而分別
    適用有利益之條文（最高法院95年5月23日第8次刑庭會議決
    議可資參照）。但此所謂不能割裂適用，係指與罪刑有關之
    本刑而言，並不包括易刑處分在內。詳言之，有關易科罰金
    、易服勞役之刑罰執行，仍應比較新舊法之規定，適用最有
    利於行為人之法律，依刑法第2條第1項之從舊從輕原則定其
    易刑之折算標準。說明如下：
  (一)刑法第335條第1項之侵占罪，法定刑得併科銀元1,000元以
    下罰金，據修正後刑法施行法增訂第1條之1：「中華民國94
    年1月7日刑法修正施行後，刑法分則編所定罰金之貨幣單位
    為新臺幣。94年1月7日刑法修正時，刑法分則編未修正之條
    文定有罰金者，自94年1月7日刑法修正施行後，就其所定數
    額提高為30倍。但72年6月26日至94年1月7日新增或修正之
    條文，就其所定數額提高為3倍」及刑法第33條第5款修正為
    ：「主刑之種類如下：五、罰金：新臺幣1,000元以上，以
    百元計算之」等規定，是依修正後之法律，刑法第335條第1
    項之侵占罪所得併科處之罰金刑最高為新臺幣30,000元、最
    低為新臺幣1,000元；然依被告行為時之刑罰法律，即罰金
    罰鍰提高標準條例第一條前段規定之提高倍數10倍及刑法第
    33條第5款規定之罰金最低額一元計算，該罪所得併科之罰
    金刑最高為銀元10,000元，最低額為銀元1元，若依現行法
    規所定貨幣單位折算新臺幣條例第2條之規定換算為新臺幣
    ，最高額雖與新法同為新臺幣30,000元，然最低額僅為新臺
    幣3元。因此，比較上述修正前、後之刑罰法律，自應以被
    告行為時關於併科處罰金刑之法律較有利於被告。
  (二)被告行為時之刑法第41條第1項前段規定：「犯最重本刑為5
    年以下有期徒刑以下之刑之罪，而受6個月以下有期徒刑或
    拘役之宣告，因身體、教育、職業、家庭之關係或其他正當
    事由，執行顯有困難者，得以1元以上3元以下折算1日，易
    科罰金」；又被告行為時之易科罰金折算標準，依修正刪除
    前罰金罰鍰提高標準條例第2條前段規定，就其原定數額提
    高為1百倍折算1日，則本件被告行為時之易科罰金折算標準
    ，應以銀元100元至300元折算1日，依現行法規所定貨幣單
    位折算新臺幣條例規定應以新臺幣300元至900元折算1日。
    惟修正後之刑法第41條第1項前段則規定：「犯最重本刑為5
    年以下有期徒刑以下之刑之罪，而受6個月以下有期徒刑或
    拘役之宣告者，得以新臺幣1,000元、2,000元或3,000元折
    算1日，易科罰金」，比較修正前後易科罰金之折算標準，
    以修正前之規定，較有利於被告，應依刑法第2條第1項前段
    適用修正前刑法第41條第1項前段規定，定其折算標準。
  (三)綜上，依整體比較之結果，以舊法對於被告較為有利，爰依
    修正後刑法第2條第1項前段之規定，適用行為時修正前刑法
    之相關規定予以處斷。
三、按侵占罪之成立，以擅自處分自己持有之他人所有物，或變
    易持有之意思為所有之意思，而逕為所有人之行為，為其構
    成要件（最高法院19年上字第1052號判例意旨參照）。被告
    受託以他人支票調度現金，竟意圖為自己不法之所有，以自
    己持有他人之支票供清償自己債務之用，顯係將持有他人之
    物變更持有之意思為所有之意思，核被告所為，係犯刑法第
    335條第1項之侵占罪。被告上開行為雖侵占告訴人之2張支
    票，惟其係於同一時地內，將2張支票一併持交予其債權人
    ，顯見依被告之行為主觀犯意，其侵占告訴人之前開支票，
    乃係出於單一犯罪故意之單一行為，自屬單純之一罪。爰審
    酌被告將他人委託其調度現金之面額高達40萬元之支票侵占
    入己，侵害他人之財產法益非輕，所為實值非難；兼衡酌上
    開被告侵占之支票僅獲兌現15萬元，另張25萬元之支票則因
    退票未獲兌現而未再造成發票人之財產上實際損害，暨其犯
    罪後坦承犯行之態度等一切情狀，量處如主文所示之刑，以
    示懲儆。又被告犯罪時間，係於96年4月24日以前，合於中
    華民國96年罪犯減刑條例第2條第1項規定之基準日之前，所
    宣告之刑又未逾有期徒刑1年6月，不在該條例第3條第1項所
    定排除減刑之列，應依該條例第2條第1項第3款之規定，減
    其刑期2分之1，並依該條例第9條及94年2月2日修正前刑法
    第41條第1項前段之規定諭知易科罰金之折算標準。
四、據上論斷，應依刑事訴訟法第273條之1第1項、第299條第1
    項前段，刑法第2條第1項前段、第335條第1項、（94年2月
    2日修正前）第41條第1項前段，刑法施行法第1條之1第1項
    、第2項前段，修正前罰金罰鍰提高標準條例第2條，現行法
    規所定貨幣單位折算新臺幣條例第2條，中華民國96年罪犯
    減刑條例第2條第1項第3款、第7條、第9條，判決如主文。
本案經檢察官丙○○到庭執行職務。
中    華    民    國    99    年    1     月    20    日
                  刑事第十九庭  法  官  張國忠
以上正本證明與原本無異。
如不服本判決應於收受判決後10日內向本院提出上訴書狀，並應
敘述具體理由；其未敘述上訴理由者，應於上訴期間屆滿後20日
內向本院補提理由書（均須按他造當事人之人數附繕本）「切勿
逕送上級法院」。
                                書記官  何淑鈴
中    華    民    國    99    年    1     月    20    日
附錄論罪科刑法條：
中華民國刑法第335條（普通侵占罪）
意圖為自己或第三人不法之所有，而侵占自己持有他人之物者，
處五年以下有期徒刑、拘役或科或併科一千元以下罰金。
前項之未遂犯罰之。

司法院資訊處製作；財團法人民間司法改革基金會備份。
